臺灣高等法院民事判決
109年度上易字第1086號
上  訴  人  頂盛股份有限公司

法定代理人  林蔚哲  
被上訴人    財團法人新竹學租教育基金會

法定代理人  蘇文樹  
訴訟代理人  游國棟律師
上列當事人間請求清償債務事件，上訴人對於中華民國109年6月
24日臺灣新竹地方法院109年度訴字第189號第一審判決提起上訴
，本院於109年12月8日言詞辯論終結，判決如下：
    主      文
上訴駁回。
第二審訴訟費用由上訴人負擔。
    事實及理由
一、被上訴人主張：伊與上訴人簽訂房屋及土地租賃契約（下稱
    系爭租約）出租新竹市○○路0號房屋及其所坐落同市○○段000
    0地號土地（下稱系爭房地）部分予上訴人，約定租期自民
    國105年8月10日起至108年8月9日止，租金為每月新臺幣（
    下同）15萬5,000元，於每月20日前繳納。詎上訴人自108年
    1月20日起即未依約繳納租金，迄至系爭租約屆期為止，尚
    積欠7個月租金計108萬5,000元未給付，且遲至109年3月9日
    始將系爭房地返還予伊等情，爰依系爭租約之法律關係，求
    為命上訴人給付自108年1月20日起至同年8月19日止之租金1
    08萬5,000元，扣除保證金33萬元後，尚應給付75萬5,000元
    ，並加計自108年12月19日起，按週年利率百分之五計算之
    法定利息；及自108年8月20日起至109年3月9日間，違約金
    共計13萬2,667元之判決（被上訴人就其敗訴部分，未聲明
    不服，非本院審理範圍，不予贅述）。答辯聲明：上訴駁回
    。
二、上訴人則以：伊在108年2月1日結束營業，故早於同年1月28
    日即函知被上訴人終止系爭租約，復於同年4月16日再發函
    予被上訴人終止系爭租約，惟因被上訴人遲未通知伊交還系
    爭房地，故伊始遲至109年3月9日才將該房地交還被上訴人
    ，因此不得請求伊給付租金及違約金，且被上訴人請求違約
    金過高等語，資為抗辯。上訴聲明：㈠原判決不利上訴人部
    分廢棄；㈡上開廢棄部分，被上訴人在第一審之訴及假執行
    之聲請均駁回。
三、查，被上訴人主張其將系爭房地出租予上訴人，兩造於105
    年8月3日簽訂系爭租約，約定租期自105年8月10日起至108
    年8月9日止，按月於每月20日繳納租金15萬5,000元。上訴
    人自108年1月20日起即未依約繳納租金，同年4月16日通知
    書通知被上訴人已於同年1月31日停止營業。又上訴人遲至1
    09年3月9日始交還系爭房地予被上訴人等事實，為兩造所不
    爭執，並據證人林素玲證述在卷，核與臺灣新竹地方法院所
    屬民間公證人洪筱琍事務所105年度新院民公洪字第0340號
    公證書正本及系爭租約、系爭房地登記謄本、上訴人通知書
    等件相符（見原法院卷第77至87、99、171至174頁），足信
    為真實。
四、本院得心證之理由：
　　被上訴人主張上訴人自108年1月20日起積欠租金，系爭租約
    業於108年8月19日屆期，惟上訴人遲至109年3月9日始交還
    系爭房地予被上訴人，依系爭租約之法律關係，請求上訴人
    給付租金本息並違約金等語，上訴人則以前詞置辯。經查：
㈠、按承租人應依約定日期，支付租金，民法第439條前段定有明
    文。又系爭租約中約定上訴人得終止租約之情況為：一、法
    定得終止租約之事由。二、租賃關係存續中，因不可歸責於
    上訴人之事由,致房屋及土地之一部滅失者，上訴人得按滅
    失之部分，請求減少租金。但上訴人如認就房屋及土地存餘
    部分不能達租賃之目的者，得終止契約，系爭租約第6條第2
    項、第8條定有明文。查，上訴人向被上訴人承租系爭房地
    ，並簽訂系爭租約，租期自105年8月10日起至108年8月9日
    止，每月租金15萬5,000元，應於每月20日以前繳納；又上
    訴人自108年1月20日起即未依約繳納租金，系爭租約已於10
    8年8月19日屆期，為兩造所不爭執，已如前述，則迄至108
    年8月19日止，上訴人未依約給付系爭房地租金總額為108萬
    5,000元，以保證金33萬元抵償後，尚有75萬5,000元未給付
    。又兩造於108年12月18日協商租金事宜，協商過程中經被
    上訴人向上訴人催繳租金。執此，被上訴人請求上訴人給付
    租金75萬5,000元，洵屬有據。上訴人雖抗辯其分別於108年
    1月28日、同年4月16日2次函知被上訴人終止系爭租約，故
    其無須再給付租金云云。惟審酌上訴人108年1月28日函文內
    容，僅敘及要暫時停繳租金，嗣後擬再協議調整租約內容等
    語，有上訴人108年1月28日頂字第10801號申請函可徵（見
    原法院卷第91至93頁），上訴人108年4月16日通知書內容，
    僅表示要終止系爭租約，則未敘明終止租約之依據，有通知
    書存卷可按（見原法院卷第99頁），與被上訴人復未有終止
    租約之合意，亦為上訴人所不爭執，是故，無從認定系爭租
    約業經終止，上訴人抗辯委不足採。 
㈡、又按租賃契約期限屆滿後，非經雙方合意另訂新約，當然消
    滅，民法第450條第1項明文規定。上訴人應於系爭租約期滿
    後，將房屋及土地遷讓交還被上訴人，不得藉任何理由繼續
    使用房屋及土地，亦不得要求任何搬遷費或其他名目之費用
    。上訴人如不即時交還房屋及土地，被上訴人得向上訴人請
    求自終止租約或租賃期滿之翌日起至遷讓完竣之日止按租金
    1倍計算之違約金，系爭租約第7條第3項定有明文。查，兩
    造於系爭租約屆期後，並未另定新租約或續行系爭租約，為
    兩造所無爭，上訴人應於108年8月20日返還系爭房地予被上
    訴人，上訴人遲至109年3月9日始交還系爭房地予被上訴人
    ，依前開約定，被上訴人自得請求108年8月20日起至109年3
    月9日止之違約金。上訴人固抗辯其找不到被上訴人之員工
    前來點交，故無從返還系爭房地云云，惟按有交付不動產義
    務之債務人，倘債權人遲延，債務人仍須拋棄其占有，始得
    免除交付義務，在拋棄占有前，尚難謂其交付義務已消滅，
    此觀諸民法第237條、第241條規定即明（最高法院76年度台
    上字第2121號判決意旨）。如上所述，上訴人於系爭租約消
    滅後，依民法第455條規定，負返還系爭房地予被上訴人之
    義務，惟其仍繼續使用系爭房地，直至109年3月9日始返還
    被上訴人，姑不論上訴人未舉證其已遷離系爭房地，被上訴
    人有受領遲延之情形，果依其抗辯，其可自行遷離並拋棄占
    有以免除其義務，而未為之，自難免其返還系爭房地遲延之
    責，是上訴人抗辯應屬無稽，不足採憑。
㈢、再按其約定之違約金過高者，得由法院依職權予以酌減。契
    約當事人約定之違約金是否過高，應依一般客觀之事實、社
    會經濟狀況、當事人實際上所受損害及債務人如能如期履行
    債務時，債權人可享受之一切利益為衡量標準。上訴人抗辯
    系爭租約約定之違約金過高等語。原審審認上訴人於租期屆
    滿後，仍無權占有系爭房地迄109年3月9日，及被上訴人遭
    新竹市政府於108年2月14日廢止設立許可（見新竹市政府廢
    止許可函，原審卷第65至66頁），進行清算中，系爭房地迄
    今仍閒置，以及系爭房地原定租金為每月15萬5,000元，認
    依民法第252條酌減違約金為每月2萬元為適當，為被上訴人
    所不爭執，本院認對上訴人尚非過高。職是，被上訴人得請
    求上訴人給付自108年8月20日起至109年3月9日止違約金13
    萬2,667元〔計算式：（20,000×6）＋（20,000/30×19）＝132,
    667，元以下四捨五入〕。 
五、綜上所述，被上訴人依系爭租約約定，請求上訴人給付租金
    75萬5,000元暨自108年12月19日起至清償日止按年息百分之
    五計算之利息，及違約金13萬2,667元，俱屬正當，應予准
    許。從而，原審就此部分為上訴人敗訴之判決，並為假執行
    之宣告，並無不合。上訴意旨指摘原判決此部分不當，聲明
    廢棄改判，為無理由，應駁回上訴。
六、本件事證已臻明確，兩造其餘之攻擊或防禦方法及所用之證
    據，經本院斟酌後，認為均不足以影響本判決之結果，爰不
    逐一論列，附此敘明。
七、據上論結，本件上訴為無理由，依民事訴訟法第449條第1項
    、第78條，判決如主文。　　　　 　　　
中　　華　　民　　國　　109 　年　　12　　月　　29　　日
                  民事第一庭    
                      審判長法  官  吳光釗
                            法  官  游悅晨
                            法  官  江春瑩
正本係照原本作成。
不得上訴。
中　　華　　民　　國　　109 　年　　12　　月　　29　　日

    　　　　　　　　　　　　書記官  莊智凱